【裁判字號】    90,訴,347
【裁判日期】    900807
【裁判案由】    殺人未遂等
【裁判全文】
臺灣高雄地方法院刑事判決                            九十年度訴字第三四七號
    公  訴  人  臺灣高雄地方法院檢察署檢察官
    被      告  丁○○
                丙○○
                乙○○
    右  一  人
    指定辯護人  本院
右列被告因殺人未遂等案件，經檢察官提起公訴（八十九年度偵字第一六九四六號）
，本院判決如左：
    主  文
丁○○公然侮辱人，處罰金貳仟元，如易服勞役，以參佰元折算壹日；又傷害人之身
體，處拘役參拾日，如易科罰金，以參佰元折算壹日。
丙○○公然侮辱人，處罰金貳仟元，如易服勞役，以參佰元折算壹日；又傷害人之身
體，處拘役肆拾日，如易科罰金，以參佰元折算壹日。
乙○○無罪，令入相當處所施以監護壹年。
    事  實
一、乙○○（行為時之精神狀態已達心神喪失，詳如後述）、丙○○係母女，於民國
    八十九年七月二十七日十六時三十分許，因不滿鄰居戊○○於高雄市○○區○○
    里○○○路二一八巷三十三號住處前裝設監視器，有照到其位於同里中庸街七十
    六巷三十四號住家之疑慮，乙○○乃持一支長度約三公尺之竹竿（未扣案）欲將
    該監視器鏡頭移開，而與戊○○在上開三十三號房屋旁之六號房屋前發生爭執，
    千北里里長丁○○接獲戊○○電話後，乃偕同警員己○○、甲○○等人前往處理
    ，乙○○竟於此不特定多數人得以共見共聞場所，以「幹你娘支巴」、「作里長
    收紅包」（台語）等足以貶損丁○○社會評價之粗鄙言語，公然辱罵丁○○，致
    丁○○深覺尊嚴受損。因丁○○不甘受辱，亦於前開場所，以「幹你娘」（台語
    ）足以貶損乙○○社會評價之粗鄙言詞，公然辱罵乙○○，致乙○○深覺尊嚴受
    損。丙○○聽聞後，亦於上開場所，以「你爸」、「幹你娘老支歪」（台語）等
    足以貶損丁○○社會評價之粗鄙言詞，公然辱罵丁○○，再致丁○○深覺尊嚴受
    損，回以「幹你娘老支歪」足以貶損丙○○社會評價之粗鄙言語，公然辱罵丙○○，致丙○○同覺尊嚴受損。丁○○另基於傷害人身體之犯意，以右手掌摑丙○○左臉頰一巴掌，致丙○○受有左臉頰紅腫之傷害，丙○○復基於傷害人身體之
    犯意，與丁○○拉扯，而乙○○見狀持前開竹竿朝丁○○腳部毆打，惟隨遭丙○○取走，丙○○繼以右腳踹向丁○○，惟遭丁○○以手抱住，然丁○○因承前傷
    害之接續犯意，復將以手撥開丙○○之右腳，致丙○○重心不穩因而倒地，乙○○見狀復徒手毆打丁○○，丁○○因丙○○、乙○○前開傷害行為，致其受有臉
    部四公分×三公分瘀血、左肩十二公分×六公分紅腫痛、左胸六公分×五公分瘀
    血、陰部挫傷疼痛、左手五公分×三公分腫脹、右膝三公分×三公分瘀血、左大
    腿二公分×二公分瘀血及左膝五公分×五公分瘀血之傷害，而丙○○因丁○○前
    開傷害行為，受有背部十公分×○‧一公分、三公分×二公分之紅腫、左臀七公
    分×四公分紅腫、右上肢七公分×五公分瘀血、○‧七公分×○‧三公分擦傷、
    左上肢三公分×二公分、二公分×一‧五公分、一公分×○‧三分、一‧五公分
    ×一‧五公分瘀血及二公分×二公分擦傷、左小腿一‧五公分×一‧五公分瘀血
    等傷害。
二、案經丁○○、乙○○、丙○○分別訴由高雄市政府警察局三民第一分局報請臺灣
    高雄地方法院檢察署檢察官偵查起訴。
    理  由
壹、有罪部分：
甲、被告丙○○被訴公然侮辱及傷害部分：
一、訊之被告丙○○矢口否認有右揭公然侮辱及傷害之犯行，辯稱：伊係聽聞被告丁○○一直罵伊母「幹你娘」、「支歪」，方回罵被告丁○○「你爸」，然即遭被
    告丁○○毆打伊一巴掌，伊並無罵被告丁○○「幹你娘老支歪」，又伊僅推被告
    丁○○云云。惟查：
  (一)被告丙○○確於前揭時、地，因不滿被告丁○○以「幹你娘」辱罵被告乙○○後
    ，以「你爸」、「幹你娘老支歪」等不堪入耳之言語辱罵告訴人丁○○，嗣並與
    其母乙○○或以持竹竿或徒手或以腳踹朝告訴人丁○○臉部、左肩、左胸、左手
    、右膝、左大腿、左膝及陰部，造成告訴人丁○○受有如事實欄所載之傷情等情
    ，業據告訴人丁○○迭於警、偵訊及本院審理時指訴明確（參警卷第八頁反面，
    偵查卷第二十四頁反面、第四十五頁、第七十七頁、第八十一頁，本院九十年三
    月十三日審判筆錄），復經目擊全程證人即前往處理之警員甲○○、己○○於偵
    、審中結證：「因雙方掛錄影機問題發生爭議，我們過去，我叫技士不可裝到照
    攝到人家門口內，而乙○○有拿一支約三公尺長竹竿，必陞在調解，慧君罵三字
    經幹你娘老支歪，必陞說我是你長輩，慧君就用台語一直強調你父（台語），必
    陞就向她說不要罵，她還在罵，後必陞打了慧君一巴掌，後月霞用竹竿打必陞，
    慧君用腳踹必陞，自己有跌倒」、「當時是我、證人己○○還有帶一位警察大學
    的實習生到場處理。在路上我還跟這位實習生屆時先在旁邊看，因為他尚未具備
    警察身分。到現場時，我先要同事己○○先下車維持秩序，當時我看見戊○○與
    被告乙○○、被告丙○○在爭執，這三位都是我們轄區居民，所以我認得他們。
    因為戊○○他家的門口有裝設監視器，乙○○當時有反應說這已經侵犯到他們的
    住宅隱私權，所以持竹竿撥打監視器。當時裝設監視器的技工還在現場，我告訴
    乙○○，如果他們認為有侵犯到他們家大門隱私權，可當場請技工當場調整監視
    器的鏡頭。但是當時乙○○比較激動，並不聽我們的調解。我們到達現場約一分
    鐘後，被告丁○○才來。被告丁○○當時也在場調解，叫乙○○去看鏡頭，但是
    因為言語上有摩擦，乙○○並不聽。當時丁○○是叫乙○○你不要再鬧了。後來
    丙○○也有出來，他有向丁○○罵你爸、你爸（嗣陳稱復罵幹你娘），我印象中
    是只有這樣罵。乙○○當時也有罵幹你娘、老支巴」、「乙○○有說丁○○作里
    長跟人家收紅包，丁○○有回話我何時跟人家收紅包？」、「丁○○因為丙○○
    一直在罵你爸，所以打了丙○○的左臉頰。」、「後來乙○○因為丁○○打了他
    的女兒丙○○，所以他用腳踢丁○○的下體，丙○○也有衝過來要打丁○○，但
    是因為那地方有凹凸不平，所以他跌倒。當時好像是因為丙○○要踢丁○○時，
    丁○○閃躲，所以勾到丙○○的腳，丙○○重心不穩而跌倒」、「我的印象中是
    乙○○拿竹竿打丁○○，有打到他的背部，丙○○沒有拿竹竿打人」、「（丁○○當時被打的部位？）有下腹部、腿部、竹竿打的部位應為側背部」、「當時我
    與證人甲○○和另一位實習生在線上巡邏。當時我們到現場時，乙○○拿支竹竿
    在用攝影機，他認為他有被監視的感覺，有妨礙他的隱私權。後來里長才從我們
    後面走過來。我確定被告乙○○當時有罵丁○○幹你娘三字經、做里長收紅包」
    、「我也確定被告丙○○也有罵丁○○三字經和你爸等語。後來丁○○告訴丙○○說我是你的長輩，你怎麼可以罵我？就打丙○○一巴掌，乙○○因為丙○○被
    打，就拿竹竿打丁○○，打的部位我現在記不清楚，之前乙○○就有拿長竹竿撥
    打監視器，乙○○拿竹竿打丁○○後竹竿有斷掉，有點折痕。丙○○當時也有用
    腳要踢丁○○」、「（知否丙○○如何跌倒？）他踢丁○○的時候，因為地面有
    點高度，自己跌倒的，這點我確定。」等語明確（參偵查卷第四十四頁至第四十
    五頁，本院九十年四月十九日審判筆錄）。此外，並有高雄市立大同醫院於八十
    九年七月二十七日所出具之驗傷診斷書在卷可稽（參警卷第十五頁）。
  (二)本院經勘驗於案發當日由被害人戊○○前開住處所裝攝之錄影監視器之錄影帶二
    捲，認其中第一捲陸影帶顯示被告乙○○、丙○○及告訴人丁○○在戊○○家門
    口發生爭執，並有二位警察（經查證後為宋雲方與己○○）騎機車到來，此時告
    訴人丁○○持一竹竿，被告乙○○與警察說話，被告丙○○在旁邊，惟此時錄影
    帶復顯示被告乙○○手持竹竿，被告三人在警察面前發生爭執，告訴人丁○○走
    過來伸出右手先對被告丙○○的左臉頰打一巴掌後，被告乙○○持竹竿揮到告訴
    人丁○○的腳，被告丙○○搶走被告乙○○的竹竿，被告丙○○抬右腳要踢告訴
    人丁○○，因為沒有踢到，所以告訴人丁○○拉被告丙○○的右腳，被告丙○○
    因而倒地。被告乙○○毆打告訴人丁○○，被告丙○○拉開被告丁○○，並與被
    告丁○○理論，而此時竹竿復遭警察搶走等情（參本院九十年三月二十九日審判
    筆錄），是依前開內容，雖認該錄影帶未就雙方爭執予以全程錄影【即依錄影帶
    顯示，竹竿原為告訴人丁○○所持有，然嗣為何改由被告乙○○持有，其過程於
    錄影帶並無顯示，又被告丙○○雖嗣自乙○○處將竹竿取走，惟其於抬右腳踢向
    告訴人丁○○時，被告丙○○已無持有竹竿，該錄影帶亦無顯示，嗣竹竿復為警
    員所持有，及其後發生何事，被告乙○○、丙○○及告訴人丁○○如何結束紛爭
    ，各自離去等情，於錄影帶中皆無法看出。此外，被告丙○○迭於警、偵訊已明
    確供稱其當時確與告訴人丁○○發生拉扯，甚於本院審理時已自承徒手毆打告訴
    人丁○○等語（參警卷第六頁反面，偵查卷第二十三頁，本院九十年三月十三日
    審判筆錄），然參諸前開錄影帶所顯示之內容，並無就前開疑處及被告所自承部
    分予以顯示，足認該陸影帶並未就全程發生經過予以錄影】。然此，依錄影帶所
    顯示之前開內容及參諸證人甲○○、己○○所為前開證言所為綜合判斷，足認被
    告丙○○於案發當時，確為毆打告訴人丁○○之行為甚明。
  (三)雖被告丙○○否認曾毆打告訴人丁○○云云，並認證人甲○○、己○○所為前開
    證言不實云云。惟參諸被告丙○○於偵、審中自白「（是罵必陞公然侮辱及傷害
    ？）是」、「‧‧‧我母親與我用空手打丁○○」、「我只有推丁○○」等語明
    確（參偵查卷第八十一頁反面，本院九十年三月十三日審判筆錄），益認被告丙○○嗣於本院審理時所為前開供詞，顯為避重之詞，顯不可取。雖查，證人甲○○及己○○就告訴人丁○○之來到次序（依錄影帶所示應告訴人丁○○先行到來
    ，證人係陳稱係伊先到來，告訴人丁○○方至）及被告丙○○於抬腳攻擊告訴人
    丁○○時（依錄影帶所顯示係因遭告訴人丁○○以手抱住，進而拉扯而跌倒，證
    人陳稱恐係己身重心不穩致跌倒或係因告訴人丁○○因閃躲所以勾到被告丙○○
    之腳，導致重心不穩所造成），雖與本院勘驗前開錄影帶所顯示之內容不合。惟
    按我國刑事訴訟就採證認事程序，係採職權調查及自由心證法則，關於證據能力
    之有無或強弱，屬於事實審法院自由判斷之職權，雖證人之證言縱令與被告利害
    發生衝突，或有部分前後不符，或相互間有所岐異時，法院仍得本其自由心證予
    以斟酌，非謂一有不符或矛盾，即應認其全部均為不可採信，且事實審法院就其
    依職權蒐集調查之證據，加以審酌推理，定其取捨，而為事實之判斷，既屬其職
    權之行使，苟於經驗及論理法則無所違背，當事人即不得專從證據力方面，任意
    指摘（參最高法院七十四年度台上字第一五九九號判例、八十二年度台上字第四
    一九九號判決意旨參照）。是此，被告丙○○徒以證人甲○○、己○○所為前開
    證言之枝末予以指摘，而否認該證人全部證言，顯無可取。況如證人甲○○、己○○如確有偏頗告訴人丁○○之意，其大可否認告訴人丁○○亦以前開言詞公然
    辱罵被告乙○○、丙○○，及否認告訴人丁○○曾掌摑被告丙○○左臉，其等何
    需為前開不利於告訴人丁○○之證言。矧如前所述，本院判斷被告丙○○是否涉
    犯前開公然侮辱及傷害，乃係依綜合被告丙○○本身之自白，參酌告訴人丁○○
    之指訴、所提出之證據及前開錄影帶勘驗之結果，並非僅憑證人甲○○所為證言
    ，故被告丙○○此一辯解，尚無可取。益認本件事證明確，被告丙○○所為前開
    犯行，均堪予認定。
乙、被告丁○○被訴公然侮辱及傷害部分：
一、訊據被告丁○○固於警、偵訊及本院審理時，坦承於前開時、地，以「幹你娘」
    、「幹你娘老支歪」等粗鄙言語，公然辱罵告訴人乙○○、丙○○，並以右手毆
    打掌摑告訴人丙○○之左臉頰，造成告訴人丙○○左臉紅腫等情，惟否認尚為其
    他傷害告訴人丙○○之行為，辯以：告訴人丙○○所提出診斷證明書所載其餘傷
    勢係其跌倒所造成云云。惟查：
  (一)被告丁○○前開自白部分，業據告訴人乙○○、丙○○於警、偵訊及本院審理所
    指訴明確（參警卷第一頁至六頁，偵查卷第十四頁、第二十三頁，本院九十年三
    月十三日審判筆錄），核與證人甲○○、己○○於偵、審中到庭所為證述情節相
    符，如前所述，是認被告丁○○自白部分，因與證據相符，應可認定。
  (二)至於被告丁○○就告訴人丙○○所提前開診斷證明書，除其所自承「左臉頰紅腫
    」部分為其掌摑所造成外，其餘部分則執前詞為辯。惟依本院前開勘驗扣案錄影
    帶之結果，已認定告訴人丙○○於抬右腳欲朝被告下腹部攻擊時，遭被告丁○○
    以手抱住，然被告丁○○嗣以手撥開丙○○之右腳，致告訴人丙○○重心不穩因
    而倒地，而參酌前開診斷證明書所載告訴人丙○○之傷情為背部紅腫、左臀紅腫
    、右上肢瘀血及擦傷、左上肢瘀血及擦傷、左小腿瘀血，足認前開傷情，應係其
    於遭被告丁○○將其右腳撥開後，致重心不穩跌倒於地，進而導致背部、臀部及
    下肢等處瘀血、擦傷，是被告丁○○辯以僅以掌摑告訴人丙○○之左臉頰云云，
    顯不可採。
  (三)本案事證明確，被告丁○○所為前開犯行，均堪以認定。
丙、論罪科刑部分：
一、「幹你娘支巴」、「幹你娘」及「幹你娘老支歪」等詞，均為足以貶損他人社會
    評價之輕蔑、低俗言詞，查被告丙○○、丁○○於前開不特定多數人得共見共聞
    場所對告訴人丁○○、丙○○、乙○○相互謾罵前詞，顯係基於貶損告訴人之意
    思所為之公然侮辱行為。核被告丙○○、丁○○所為均係犯刑法第三百零九條第
    一項之公然侮辱罪。又被告丁○○於前開時、地，侮辱告訴人丙○○、乙○○二
    人，係以一行為觸犯公然侮辱罪，為同種之想像競合，應論以一罪名。又被告丁○○及丙○○於上開時、地為毆打告訴人丙○○及丁○○，致告訴人分受前述傷
    害之犯行，所為均係犯刑法第二百七十七條第一項之傷害罪。被告丁○○、丙○○所為前開公然侮辱及傷害犯行，犯意各別，行為互殊，犯罪構成要件不同，應
    予分論併罰。爰審酌被告僅係細故，即以前揭不堪入耳之言語相互漫罵，甚為傷
    害之犯行，所為確屬不當，惟念其等所受傷害非屬嚴重等一切情狀，分別量處如
    主文所示之刑，並各諭知易科罰金、易服勞役之折算標準。再按修正前刑法第四
    十一條易科罰金之折算標準，業經總統於九十年一月十日公布為現行刑法第四十
    一條第一項，並於同年月十二日生效，依刑法第二條第一項前段從新從輕原則，
    應依修正後刑法第四十一條第一項前段之規定對於被告最為有利。
二、按犯罪之被害人，得為告訴，為刑事訴訟法第二百三十二條所規定，而被害人，
    以具有意思能力為已足；次按告訴應以訴狀或言詞向檢察官或司法警察官為之，
    其以言詞為之者，應制作筆錄，為同法第二百四十二條第一項所明文。本件被告
    乙○○雖於案發當時，其精神狀態係處於心神喪失之階段（詳如後述），然其至
    八十九年七月二十八日於臺灣高雄地方法院檢察署檢察官偵訊距案發當時已相距
    十餘時，且參酌其偵訊筆錄所載，其就案發經過陳述明確，並可就不利於己之部
    分為辯解，顯見其精神狀態已回復正常，而有意思能力甚明（參偵查卷第十四頁
    ），是其於偵查中以言詞向檢察官提起告訴，其告訴既屬合法並生效力，故本院
    自得就被告丁○○涉犯公然侮辱部分予以審理，附此敘明。
三、另按共同正犯之要件，不僅以有共同行為為已足，尚須有共同犯意之聯絡，刑法
    對於無責任能力者之行為，既定為不罰，則其加功於他人之犯罪行為，亦應以其
    欠缺意思要件，認無犯意之聯絡，而不算入共同正犯，有最高法院二十八年度上
    字第三二四二號判例意旨可供參酌。是此，雖認告訴人丁○○前開所受傷情，係
    由被告乙○○、丙○○所共為傷害行為所致，因認被告乙○○於為前開傷害行為
    時，其精神狀態已處於心神喪失之程度，故被告乙○○所加諸於告訴人丁○○前
    述傷害行為，依法規定，係不構成犯罪。惟如前已述，已認被告乙○○、丙○○
    確於前開時、地聯手毆打告訴人丁○○，致告訴人丁○○受有遍及臉部、左肩、
    左胸、陰部、左手腳及右膝之傷情，因依告訴人丁○○、證人甲○○、己○○及
    前開勘驗錄影帶之結果，實無法割裂告訴人丁○○所受前開傷情，何者係被告乙○○所為，何者係由丙○○所為，故僅得於事實欄依告訴人丁○○所提出之診斷
    證明書載明，併為敘明。
貳、無罪部分：
一、公訴意旨略以：被告乙○○於八十九年七月二十七日十六時三十分許，因不滿戊○○在高雄市○○區○○里○○○路二一八巷三十三號住處前裝設監視器，有照
    到其位於同里中庸街七十六巷三十四號住家之疑慮，被告乙○○乃拿一支三公尺
    竹竿欲將該監視器鏡頭移開，而與戊○○在上開三十三號房屋旁之六號房屋前發
    生爭執，千北里里長丁○○接獲戊○○電話後，乃偕同警員己○○、甲○○等人
    前往處理，被告乙○○竟以「幹你娘支巴」、「作里長收紅包」（台語）等足以
    貶損丁○○社會評價之粗鄙言語，公然辱罵丁○○，致丁○○深覺尊嚴受損，被
    告乙○○與被告丙○○共同基於傷害人身體之犯意，由被告乙○○持前開竹竿毆
    打丁○○，被告丙○○以右腳踹丁○○，致丁○○受有前開傷害。旋被告乙○○
    仍氣憤難平，頓萌殺人之犯意，於同日十七時十分許，手持水果刀一把，對戊○○稱：「幹你娘支巴（公然侮辱部分未據告訴），你叫里長打我女兒，我一個人
    配你全家」，並衝進上開三十三號房屋，追殺戊○○至上開六號房屋，以刀刃刺
    向戊○○胸部，戊○○順手以厚紙板阻擋，再反身跑至三十三號房屋，被告乙○○仍窮追不捨，被告丙○○趕來勸阻，被告乙○○仍追著戊○○，前後追趕約六
    十公尺，尚未刺中戊○○之前，警察據報前來，戊○○始倖免於難，因認被告乙○○涉有刑法第三百零九條第一項公然侮辱罪、第二百七十七條第一項傷害罪及
    第二百七十一條第二項、第一項殺人未遂罪嫌等語。
二、訊據被告乙○○矢口否認有右揭公然侮辱、傷害及殺人未遂犯行，辯稱：伊未對
    告訴人戊○○為何事，雖確實有拿刀，但並無持刀追告訴人戊○○，拿刀係為自
    衛，亦未以「幹你娘支巴」、「作里長收紅包」等言語辱罵告訴人丁○○，雖毆
    打告訴人丁○○，然係因告訴人毆打伊女兒云云。然查：
  (一)被告確於前開時、地，以上揭不堪入耳之粗俗言語，公然辱罵告訴人丁○○，並
    或持竹竿或徒手毆打告訴人丁○○成傷等情，為前所述，是被告乙○○辯以其未
    為前開公然侮辱及傷害犯行云云，顯不足取。
  (二)再被告乙○○自其住處持刀至告訴人戊○○住處，告訴人戊○○見狀乃持厚紙板
    抵擋並跑離，被告乙○○仍持刀自後追逐達約六十公尺，迨被告丙○○自後趕到
    ，方將被告乙○○所持水果刀取下，惟該厚紙板仍遭被告乙○○持刀割裂等事實
    ，業據告訴人戊○○於警、偵訊及本院審理時指訴甚詳（參警卷第十一頁至第十
    二頁，偵查卷第二十二頁反面、第七十七頁，本院九十年四月十九日審判筆錄）
    ，且參以被告丙○○於偵、審中亦陳稱伊母即被告乙○○持刀方式係以手握刀，
    刀尖向下，時間約二、三分鐘等語（參偵查卷第七十七頁反面，本院九十年七月
    二十四日審判筆錄），及證人簡聖元（即告訴人戊○○之子）於偵查中所述「（
    何時看到拿刀進來？）約當日下午五點五分到五點三十分許，看到月霞持刀，刀
    向下握，追我父」、「（他指被告乙○○）持刀有說什麼？）只有高舉追我父，
    沒聽到他說什麼，我父用紙板隔開，我叫他不要這樣，他女兒將他拉開，並叫我
    將我父拉開，後他拿刀回家」等語（參偵查卷第七十六頁反面），復有扣案之厚
    紙板一塊在卷可證，而扣案之厚紙板經本院勘驗結果，其上確承線條狀之破裂一
    情（參本院九十年三月二十九日審判筆錄），依該破裂形狀所式，該厚紙板應係
    遭利器割裂，堪可認定。
  (三)前開錄影帶經承辦檢察官及本院勘驗結果，認被告乙○○確持刀追趕告訴人戊○○一段，後告訴人戊○○手持之一四角型之物品（經訊問告訴人戊○○，認定即
    為厚紙板，參本院九十年四月十九日審判筆錄）等情（參偵查卷第四十一頁，本
    院九十年四月十九日審判筆錄）。本院參諸被告乙○○持刀追逐告訴人戊○○達
    六十公尺，前後約達二、三分鐘，且參以告訴人戊○○於警訊中所述「被告乙○○揚言以一人配告訴人戊○○全家」等語（參警卷第十三頁），足見告訴人戊○○已處於隨時遭砍殺之狀態，另該厚紙板已遭被告乙○○持刀割裂，是如告訴人
    不幸戊○○遭被告乙○○持刀刺中，恐將造成告訴人戊○○死亡之結果，足認被
    告乙○○應有殺人之犯意無訛。
  (四)雖被告乙○○辯以伊持刀係為自衛云云，然被告於本院審理時已明確供承當時告
    訴人戊○○並無毆打伊等語（參本院九十年三月十三日審判筆錄），是被告乙○○前開辯稱顯無可採。至於被告丙○○雖辯以該厚紙板係告訴人戊○○於當日下
    五十時許方拿出云云，惟參諸被告乙○○於案發後即下午七時二十分許，於警訊
    中即已供述告訴人戊○○所持之厚紙板為何會有刀痕，伊不清楚等語（參警卷第
    二頁反面），且依證人甲○○及己○○於本院審理時到庭所證稱告訴人戊○○告
    知其等被告乙○○欲殺伊時，即拿出厚紙板出來等語以觀（參本院九十年四月十
    九日審判筆錄），被告丙○○所辯前詞，即無可採。
三、按心神喪失人之行為，不罰；又被告行為不罰者，應諭知無罪之判決，分為刑法
    第十九條第一項及刑事訴訟法第三百零一條第一項後段所明文。又因心神喪失而
    不罰者，得令入相當處所，施以監護，刑法第八十七條第一項亦有明文。本件被
    告乙○○之行為，雖該當於刑法第三百零九條第一項公然侮辱、第二百七十七條
    第一項傷害罪及第二百七十一條第二項、第一項之殺人未遂罪。惟查：
  (一)被告乙○○年輕時曾至酒店上班，但到三十多歲，因出現精神症狀而未再工作，
    其間與人同居而未婚生子（即被告丙○○），其同居人（被告丙○○稱父親）約
    在被告乙○○二十五歲左右飛機失事，被告乙○○即出現一些精神症狀，尚不嚴
    重，仍能工作，約於三十五歲時遭遇一場車禍症狀變得明顯和嚴重，因此停止工
    作，當時被告乙○○懷疑家人看不起她，說她是「瘋子」因而帶女兒在外居住，
    從此拒絕與其他家人互動及來往，被告乙○○養五至六隻狗，對狗非常用心照顧
    ，表示是上帝給的，上帝告訴她（也有看到）那些是王，須好好照顧牠們，被告
    乙○○養的狗會吵鬧，因而與鄰居有衝突，被告乙○○將狗當人，與狗講話，幫
    狗洗澡擦嘴巴等情，業據鑑定機關即高雄市立凱旋醫院之社工師對被告乙○○、
    被告丙○○及被告之堂妹於進行訪談時，所提出之摘錄報告可參。另查，被告乙○○於本院審理情緒常處易變狀態，無法控制己身情緒，甚於本院訊問證人甲○○及己○○時，情緒數度失度，突為搥胸之舉等情，亦為本院審理時所親見，據
    此不免令人懷疑被告對外界事務之知覺、理會及判斷事理能力，是否達於常人之
    程度。
  (二)再被告曾經診斷罹患精神分裂之病症，業據與被告乙○○同住之女即被告丙○○
    於偵、審或以陳情書或以投訴書「‧‧‧長期生活壓力導致家母（即被告乙○○
    ）罹患有精神病症」、「‧‧母親兼父職，可能因思父心切家庭負擔沈重，雙重
    壓力下，不久便得精神分裂症‧‧‧」等語明確，有前開陳情書及投訴書在卷可
    憑（參偵查卷第五十八頁，本院審卷），再被告丙○○復於偵、審中提出被告乙○○於八十九年十月九日至靜和神經精神內科醫院求診之診斷證明書，依該診斷
    證明書所載被告乙○○目前仍有關係妄想、被告妄想、聽幻覺、自我控制力差，
    須長期治療等情，有該診斷證明書在偵、審卷可證（參偵查卷第七十三頁，本院
    審卷）。本院經囑託高雄市立凱旋醫院鑑定被告乙○○行為時之精神狀態，據該
    院報告略以：一九十年四月二十五日被告乙○○由其堂妹帶來本院初診檢查及診
    治，當天主要症狀，嚴重失眠幻聽（男、女聲）、幻視（看到那些幻聽的人）、
    自言自語、擔心女兒買的食物有毒，情緒不易控制‧‧‧等，但被告乙○○本人
    並無病識感，鑑定醫師判斷被告乙○○為精神病人，並安排進一步檢查及必須及
    時以藥物治療。二(1)九十年五月一日人格特質衡鑑報告，會談當中常被幻聽干擾
    ，表情很痛苦，甚至會哭，幻聽會指示她做什麼，尚有失眠、頭痛，自語和傻笑
    之症狀。她病前活潑性格，病後變成退縮、寡言、功能退化，目前處疑心不安和
    恐懼害怕狀態，明顯是精神病的個案。(2)心理衡鑑報告（九十年五月一日）：個
    案智力功能為六十四，明顯有退化現象，又因病狀影響其認知功能及生活、社會
    適應差，需要他人的協助才能生存。處事品質差，做事慢，情緒不穩，內在有焦
    慮和害怕，擔心被害和關係妄想，以致退縮、不出門，人際關係差，生活封閉由
    於疑心很重，思考聯結鬆散，有自言自語及傻笑行為診斷為精神分裂症。(3)九十
    年五月八日腦電圖圖譜報告：正常腦波。中長程聽覺誘發波報告：認知功能下降
    包括注意力缺損。(4)九十年五月二日鑑定醫師檢查案主時發現，她有頭部外傷之
後遺症（顏面神經麻痺）抱怨頭痛表示有人在耳邊講話，有男的和女的，吵得她
    很煩，他們都是不認識的人，其中有一人是她的前世姐姐。她自己報告過去曾經
    就醫於私人診向如周維新腦科和靜和醫院一病情時好時壞，假如有服藥的話，則
    聲音比較小，如聲音太大時，會跑去追趕。(5)九十年六月六日精神鑑定複診被告
    丙○○報告：被告乙○○過去就醫效果不佳，因被告乙○○認為有聲音叫她不要
    服藥，會被害死。此次案發之導火線源於簡姓鄰居之工廠噪音大，污染使被告乙○○呼吸困難多次反應無效。案發前被告乙○○認為鄰居用監視器監視她，被告
    乙○○擔心被害，而找簡先生理論才發生本案。被告乙○○解釋因對方嚷叫她有
    膽量的話就去拿刀來，因此她就去拿刀了，其實她並沒有什麼用意。(6)九十年六
    月廿一日複診檢查時被告丙○○提出報告：案發前之三周，被告乙○○整個人就
    有點怪怪的，整天整夜都沒在睡覺，又吃不下飯。且還問被告丙○○：我們家防
    火巷窗戶每到夜晚三至四點就有五至六個男女在那裡講話，你有沒有聽到。而後
    幾天更嚴重，常自語，有時摔家裡的東西，夜晚時會無故跑出去（被告乙○○說
    說有個女的好可惡，坐在她的枕頭邊吵她，不讓她睡覺，所以她才追出去）。至
    於案發當天晚被告乙○○被收押於法院地下室至翌日午後方交保出來，回來後當
    晚被告乙○○行動更怪得可怕，兩眼睜大，一直亂罵亂叫，還自言自語，過沒幾
    天就將家中沙發搬出去丟掉，被告丙○○阻止被告乙○○，被告乙○○即說：「
    妳若再阻止我，我就打死妳，還要脫光她的衣服並趕她出去，當天晚上她就不睡
    自己房間並到一樓去跟狗一起睡覺」等情。綜而判斷，被告乙○○所有症狀符合
    臨床診斷，妄想型精神分裂病，至於案發當時係係嚴重病發期間，被告乙○○指
    監視器對準她係受關係和被害妄想之控制，又被告乙○○指聽到有人叫她拿刀，
    就去拿刀出來，可能受幻覺之支配，因此案發當時被告乙○○已完全喪知自我控
    制能力，故鑑定被告乙○○案發當時之精神狀況已達「心神喪失」之程度，有該
    醫院九十年七月九日九十高市凱醫字第一八八九號函所附精神鑑定書一份附卷可
    稽。綜上所述，被告既於本件行為當時為心神喪失，揆諸首揭條文意旨，其行為
    不罰，應由本院為無罪之諭知。
  (三)本院斟酌被告乙○○患有妄想型精神分裂病，雖經鑑定機關高雄市立凱旋醫院門
    診治療並服藥，控制其病情已達中度寬解之程度，惟該鑑定機關仍認被告乙○○
    應接受持續性而有效之強制治療，以完全控制其病情，否則難免有偏差性和干擾
    性行為發生，故建議被告乙○○移送有司法精神醫療團隊之機構執行強制治療，
    亦有前開鑑定書在卷可按，是為使被告乙○○能接受妥適之治療及監護，俾避免
    其再度造成其本人及社會之危險，認有諭知保安處分之必要，而依刑法第八十七
    條第一、三項之規定，諭知令入相當之處所，施以監護一年，期依保安處分執行
    法第四十六條、第四十七條規定送往相當精神病醫院或其他醫療團體，予以適當
    之治療及監視其行動，以資照顧。
據上論斷，應依刑事訴訟法第二百九十九條第一項前段、第三百零一條第一項、第二
項，刑法第二百七十七條第一項、第三百零九條第一項、第五十五條、第四十一條、
第四十二條第二項、第十九條第一項、第八十七條第一項、第三項，罰金罰鍰提高標
準條例第一條前段、第二條規定，判決如主文。
本案經檢察官楊婉莉到庭執行職務。
中      華      民      國      九十      年      八      月      七    日
                                  臺灣高雄地方法院刑事第四庭
                                      法    官  張 維君
右正本證明與原本無異。
如不服本判決，應於判決送達後十日內，向本院提出上訴狀。
                                      書 記 官  趙 美 玲
中    華    民    國      九十      年      八      月      七       日
附錄本判決論罪法條：
刑法第二百七十七條第一項：傷害人之身體或健康者，處三年以下有期徒刑、拘役或
一千元以下罰金。
刑法第三百零九條
公然侮辱人者，處拘役或三百元以下罰金。
以強暴犯前項之罪者，處一年以下有期徒刑、拘役或五百元以下罰金。


司法院資訊處製作；財團法人民間司法改革基金會備份。
